【裁判字號】    91,訴,76
【裁判日期】    920108
【裁判案由】    偽造文書等
【裁判全文】
臺灣澎湖地方法院刑事判決                            九十一年度訴字第七六號
    公  訴  人  臺灣澎湖地方法院檢察署檢察官
    被      告  丁○○
右列被告因偽造文書等案件，經檢察官提起公訴（九十一年度偵字第二七五號），本
院判決如左：
    主  文
丁○○連續行使偽造私文書，足以生損害於他人，處有期徒刑伍月，如易科罰金，以
參佰元折算壹日。
    事  實
丁○○（原名陳來美）於民國八十六年三月間，召集民間互助會，由其本人自任會首
，起會日期為八十六年三月十五日，會金為新台幣（下同）一萬元，採內標制，每月
十五日，在其澎湖縣馬公市○○路二百三十三號住處，進行開標，會員共三十一名（
含會首本人、虛列之會員乙○○及會員丙○○等人），詎丁○○竟起不法所有意圖，
並基於概括犯意，先於八十六年十二月間，冒乙○○之名，偽填標單，以三千元標金
投標並得標，致其他不知情之活會會員（二十一名）陷於錯誤，仍依約給付會款，因
此詐得約十四萬餘元會款，再於八十七年十二月間，利用前開一萬元互助會會員丙○○未到場標會機會，冒其名偽填標單，以五千元標金投標，因此得標，致其他不知情
之活會會員（約九名）陷於錯誤，仍依約給付會款，因此詐得約四萬餘元會款，並先
後致生損害於乙○○、丙○○及其他活會會員。案經澎湖縣政府警察局馬公分局報請
臺灣澎湖地方法院檢察署檢察官偵查起訴。
    理  由
一、右揭犯罪事實，業據被告於本院審理中坦認不諱，核與告訴人丙○○及被害人乙○○指述情節相符，並有一萬元互助會單一張附卷可稽；又其中人頭會員乙○○
    之一萬元互助會係第十會標走，標金三千元，會員丙○○一萬元互助會其中一會
    ，約止會前三、四月冒標走，標金約五千元等情，亦據被告特別供明在卷，據此
    推論，冒乙○○之名得標，應致二十一名活會會員陷於錯誤給付會款，其詐得金
    額應約十四萬餘元，另冒丙○○之名，以五千元利息得標，致不知情之活會會員
    約九名陷於錯誤給付會款，其詐得約四萬餘元會款，爰據以認定事實如上。本件
    事證明確，被告犯行自堪認定。
二、按民間互助會標單，通常僅填寫一定之金額及姓名，如單從記載內容上之形式上
    觀之，殊無法瞭解其為何種用意之證明，而必須依據習慣或特約，始足以表示該
    一定之金額即為標取會款之利息，該姓名即為標取會款之利息，該互助會標單性
    質上為刑法第二百二十條第一項所規定之準文書。被告偽造互助會標單並持以行
    使詐取互助會款，核係犯刑法第二百十六、第二百十條行使偽造私文書罪及第三
    百三十九條第一項詐欺取財罪。被告偽造標單後持以行使，其偽造之階段行為，
    應為行使之高度行為所吸收，不另論罪。上開行使偽造私文書、詐欺取財犯行各
    有數行為，均時間緊接，所犯罪名各相同，顯均係出於概括之犯意為之，均為連
    續犯，爰依刑法第五十六條之規定，各僅論以一罪。被告於各項詐騙活會會員數
    人，分別係一行為觸犯數人法益，應依想像競合犯規定，從一重處斷，上開行使
    偽造私文書、詐欺取財二犯行間有方法結果牽連關係，應從一重行使偽造私文書
    罪處斷。審酌被告本件所詐取財物金額非巨，前無犯罪前科紀錄，本件審理中坦
    認犯行並頗表悔意及其他一切情狀，爰量處如主文所示之刑，本件犯罪時間固在
    八十七年間以前，但行為後，刑法四十一條就得易科罰金之規定已於九十一年一
    月三十日修正公布，爰適用修正後規定，並諭知易科罰金。偽造之標單，客觀上
    並無保存價值，恆常於開標後即丟棄，本件既未扣案，應可認已滅失，爰不予宣
    告沒收。
三、公訴意旨另認：被告丁○○因經濟欠佳、無穩定收入、無償債能力及意願，意圖
    為自己不法所有，自八十六年間起，對外召集民間互助會，由其本人自任會首，
    其中一會，起會日期為八十六年三月十五日，會金新台幣（下同）一萬元，採內
    標制，每月十五日開標，會員（含會首）共三十一名，另一會於八十七年二月五
    日起會，會金二萬元，同採內標制，於每月五日開標，會員（含會首）共廿六名
    。又明知會員甲○○並未應允參加上開二萬元互助會，竟擅自虛列入會員名單，
    嗣於不詳時、地冒甲○○之名偽填標單競標並得標，因此向活會會員詐欺會款，
    足生損害於甲○○及其他互助會活會會員，即於八十八年三月間停標，因認亦涉
    詐欺取財犯嫌云云。
四、按犯罪事實應依證據認定之，無證據不得推定其犯罪事實，刑事訴訟法第一百五
    十四條定有明文。
五、經查：(一)本件系爭由被告所召集之二互助會，其起會時間分另係八十六年三月十
    五日及八十七年二月五日，而同時止會日期則係八十八年三月，分別相距二年、
    一年，而其中一萬元互助會所進行冒標時間點更已是第十會等情，除據被告供明
    在卷外，並有互助會單二紙附卷可按，被告之止會，客觀言之非可認定係召集互
    助會之初，即謂已萌不法所有意圖，況二會中有積極證據足認涉有虛列人頭會員
    、冒標等情事者亦僅其中一萬元互助會部分（理由再詳如後述），而該一萬元互
    助會，虛列人頭會員數僅三十一名會員中之一名，其冒標取得會款後之償付死會
    會款能力，亦難遽認召集互助會之初即明顯認知無支付能力，是尚難僅據中途止
    會、積欠會款無以清償等事實，即遽認被告召集互助會即係詐欺行為。(二)又上開
    二萬元互助會，訊據被告矢口否認有冒標詐欺會款情事，該會互助會會員，並無
    其他會員指證被告在此一互助會過程中有何冒標情事，此部分尚乏具體事證以證
    明之；至有關二萬元互助會會員甲○○固指訴伊本人並未應允參加該互助會，卻
    被虛列入會單並遭冒名得標一節，訊據被告亦矢口否認犯罪，辯稱：甲○○之女
    友「愛玲」借用甲○○之名參加互助會等語，然告訴人甲○○證陳：其本人先早
    在十幾年前即曾參加過被告所召集互助會，其女友確綽號叫「愛玲」，愛玲是否
    有借用他名義去標會，伊並不清楚，其女友年籍地址伊均不清楚，伊本人已另娶
    妻，與「愛玲」已無聯絡等語，衡諸親密男女朋友，以對方姓名參加互助會，客
    觀言之並無異常而不符情理情事，被告先前即有參加被告所召集互助會紀錄，顯
    見被告與甲○○間並非毫無財務往來情事，被告又明確供明甲○○女友之名，並
    獲告訴人甲○○肯認，而綽號「愛玲」者之具體年籍姓名，甲○○又無法提供，
    以憑查證，尚難僅因甲○○指述其本人未親自應允參加互助會，即遽認被告必涉
    虛列會員並冒標會款情事，此部分事實亦乏具體，難認犯嫌已足。(三)此外公訴人
    起訴事實泛言「連續偽造丙○○名義之互助會標單，參與上開互衝互助會（按系
    爭二互助會）競標而得標」，似認系爭一萬元（丙○○二會）、二萬元（丙○○
    一會）均有冒標會款情事；然告訴人丙○○於本院審理中已然陳明：「足會前十
    天，王秀蘭有跟我提起說有一會一萬元互助會已死會：：，他（即被告）有向我
    坦承他冒我之名標了一會」等語，足見告訴人丙○○所指訴僅止於系爭一萬元互
    助會其中之一會遭冒標，其餘名下互助會會款具未有具體指明，亦查無其他積極
    事證可認該其餘互助會同遭冒標，此部分事證亦有未足，爰不予併認定之；又證
    人陳騰富於警訊中固一度指陳：「沒有跟丁○○之互助會」云云，然陳騰富嗣於
    本院確曾參加，僅事後退出耳，退出後並無以路其名標會情事等意旨，此外復無
    其他事證足認被告確有冒陳騰富之名標取會款，此部分亦均無以認定亦涉冒標詐
    取會款犯行。(四)綜上所述，此部分公訴人所另認涉犯之犯罪事實，均屬犯罪不能
    證明，即屬不為罪，惟公訴人認此部分與前開論罪科刑部分有連續犯裁判上一罪
    關係，爰不另為無罪之諭知，附此敘明。
據上論斷，應依刑事訴訟法第二百九十九條第一項前段，刑法第五十六條、第二百十
六條、第二百十條、三百三十九條第一項、第五十五條、第四十一條第一項前段，罰
金罰鍰提高標準條例第一條前段、第二條第一項，判決如主文。
本案經檢察官王全中到庭執行
中      華      民      國    九十二    年      一      月      八      日
                               臺 灣 澎 湖 地 方 法 院 刑 事 庭
                                     法    官  洪     兆     隆
右正本證明與原本無異。
如不服本判決，應於判決送達後十日內，向本院提出上訴狀（須附繕本）。
中      華      民      國    九十二    年      一      月      八      日
                                     書 記 官  呂     黎 明
論罪所引法條：
刑法第二百十六條：
行使第二百十條至第二百十五條之文書者，依偽造、變造文書或登載不實事項或使登
載不實事項之規定處斷。
刑法第二百十條：
偽造、變造私文書，足以生損害於公眾或他人者，處五年以下有期徒刑。
刑法第三百三十九條第一項：
意圖為自己或第三人不法之所有，以詐術使人將本人或第三人之物交付者，處五年以
下有期徒刑、拘役或科或併科一千元以下罰金。


司法院資訊處製作；財團法人民間司法改革基金會備份。
